ACORDAO-COMPLETO-2346216

ACÓRDÃO 3860/2019 ATA 16/2019 - PRIMEIRA CÂMARA

VISTOS, relatados e discutidos estes autos de tomada de embargos de declaração opostos pela empresa Porto Construções Ltda. - EPP ao Acórdão 13740/2018-TCU-Primeira Câmara, sob a alegação da ocorrência de contradição, omissão e obscuridade na decisão recorrida,
ACORDAM os Ministros do Tribunal de Contas da União, reunidos em sessão da Primeira Câmara, ante as razões expostas pelo Relator, em:
9.1. conhecer dos presentes embargos de declaração, por atender aos requisitos de admissibilidade previstos no art. 287 do Regimento Interno do TCU, para, no mérito, rejeitá-los; e
9.2. dar ciência desta deliberação ao recorrente.

Embargos de declaração opostos pela empresa Porto Construções Ltda.  EPP a acórdão da 1ª Câmara, sob a alegação da ocorrência de contradição, omissão e obscuridade na decisão recorrida.

Primeira Câmara

Município de São João do Araguaia/PA.

3. Responsáveis: Marlene Correa Martins (CPF XXX.771.612-XX) e Porto Construções Ltda. - EPP (CNPF 07.087.243/0001-58).

13.1. Ministros presentes: Walton Alencar Rodrigues (Presidente), Benjamin Zymler e Bruno Dantas.
13.2. Ministro-Substituto convocado: Augusto Sherman Cavalcanti (Relator).
13.3. Ministro-Substituto presente: Weder de Oliveira.

AUGUSTO SHERMAN

Trata-se de embargos de declaração opostos pela empresa Porto Construções Ltda. - EPP ao Acórdão 13740/2018-TCU-Primeira Câmara, sob a alegação da ocorrência de contradição, omissão e obscuridade na decisão recorrida, nos seguintes termos:
" (...) 
II. RAZÕES PARA ACOLHIMENTO DOS EMBARGOS 
II.1 da contradição 
	
	O acórdão proferido no referido processo é contraditório. Abona alegações confusas e contraditórias entre si, sem distinguir de forma consistente as responsabilidades da sociedade empresária Porto Construções (terceira contratada) e da Prefeitura Municipal (convenente) , responsável pelo dever de resultado (de por a obra em etapa útil) : 
Quanto à responsabilização da empresa, discordo da proposta do Parquet. Considero que a empresa deve responder solidariamente em relação à totalidade dos recursos. Apesar de existir nos autos elementos que apontam a execução parcial da obra (26,4%) , entendo que a empresa contribuiu para que essa parcela restasse inservível, na medida em que não concluiu a obra, apesar de ter recebido a totalidade dos recursos, não permitindo, assim, que o sistema fosse colocado em funcionamento, caindo em estado de desuso e abandono, ocasionando prejuízo no valor total do ajuste. (item 12 do voto do relator) .
	Neste ponto, aliás, o TCU confundiu responsabilidades distintas, da empresa e da administração municipal. 
II.2 da omissão e obscuridade 
	O acórdão proferido no referido processo é omisso. Em relação a alegação de que o sistema não pôde ser colocado em pleno funcionamento, cumpre reconhecer que o TCU deixou de atentar para o fato de que isso não pode ser imputado à empresa, mas à Prefeitura municipal, que se nega, inclusive hoje, a adquirir os produtos físico-químicos necessários para o tratamento de água. Pelo que se colhe da resposta à diligência da Corte, em 2017, a gestão atual da Prefeitura buscou se esquivar da sua responsabilidade, culpando unicamente à gestão antecessora (que lhe é, ao que parece, adversária política) , embora pudesse tomar providências concretas para pôr em funcionamento o sistema de tratamento. Tudo isso com claro intuito de prejudicar a gestão anterior e a empresa. 
	O acórdão proferido no referido processo também é obscuro. Não se consegue extrair da decisão embargada a verdadeira inteligência que a motiva, isto é, a exata interpretação que o TCU deu ao caso, posto que a decisão de um órgão de controle deve contribuir para aumentar a segurança jurídica na aplicação das normas (art. 30, LINDB, incluído pela lei 13.655/2018) . Ao contrário, o TCU concorre para aumentar a insegurança jurídica quando, a despeito de toda sua jurisprudência pacífica se manifestar no sentido de que não pode o órgão de controle condenar terceiro solidário por presunção de inexecução do objeto do convênio, passa agora a decidir de modo diverso, obrigando o contratado a se responsabilizar pelo resultado (utilidade final da obra) , que compete à administração municipal. 
A presunção de inexecução do objeto do convênio, no caso de não comprovação, é dirigida ao gestor, a quem compete demonstrar a boa e regular aplicação dos recursos, e não ao particular contratado. A obrigação do contratado de comprovar a prestação dos serviços como condição para receber o pagamento devido, nos termos da Lei 4.320/64, dá-se perante a administração contratante, e não por exigência do órgão de controle, que para condenar terceiro solidário, deve atestar que o serviço deixou de ser realizado (Acórdão 6948/2017-TCU-Segunda Câmara) . 
	Assim, considera-se que o acórdão ora embargado foi omisso ao não esclarecer o motivo de não prosperar a alegação da empresa de que o sistema não funcionou em decorrência da falta de produtos químicos necessários para o tratamento da água a ser distribuída no município. Este ponto é fundamental para se distinguir, de forma individualizada, as responsabilidades da sociedade Porto Construções e da convenente (Prefeitura de São João do Araguaia) .
	Nesse contexto, a própria unidade técnica se pronunciou, no sentido de que para a obra se encontrar em etapa útil bastaria a convenente (Prefeitura) realizar o tratamento físico-químico da água, a fim de fornecê-la em boas condições de potabilidade à população de São João do Araguaia/PA (item 37 da instrução-Secex/MG) . 
III. DOS EFEITOS INFRINGENTES 
	Conforme lição dos professores Nelson Nery Júnior e Rosa Maria de Andrade Nery, 'Os Embargos de Declaração podem ter, excepcionalmente, caráter infringente quando utilizados para: a) correção de erro material manifesto; b) suprimento de omissão; c) extirpação de contradição'. 
	No presente caso restou demonstrada a omissão e contradição, podendo, neste caso excepcional, o presente embargo operar efeito modificativo na decisão, como já assentado na doutrina e jurisprudência, como comprova a seguinte ementa: 
EMBARGOS DECLARATORIOS - ADMISSIBILIDADE E EFEITOS - Os embargos declaratórios são admissíveis para a correção de permissão equivocada de que haja partido da decisão embargada, atribuindo-se-lhes efeito modificativo quando tal premissa seja influente no resultado do julgamento. (STF - ED-RE 207.923-5 - 1ª T. - Rel. Sepúlveda Pertence - DJU 31.10.1997) . 
	Fixados esses parâmetros, requer-se que, na oportunidade dos julgamentos dos embargos de declaração, o relator possa corrigir outros erros que constem do acórdão, decorrentes da obscuridade e omissão combatidas. 
IV. PEDIDOS 
	Assim, requer-se o acolhimento dos embargos declaratórios, a fim de que: 
	a) Seja conhecido o presente recurso; 
	b) Suspendam-se os prazos para cumprimento da decisão ora embargada, a teor do art. 34, § 2°, da Lei 8.443/92. 
	c) Sejam sanadas a obscuridade, omissão e/ou contradição apontadas; 
	d) Seja reconhecida a nulidade do acórdão embargado, com consequente reabertura da instrução."
	É o relatório.

Félix Antônio Costa de Oliveira (OAB/PA 8.201-A) e outros.

Não atuou.

Embargos de declaração em tomada de contas especial. Julgamento pela irregularidade das contas com imputação de débito e multa. Alegação de ocorrência de contradição, omissão e obscuridade no acórdão embargado. Conhecimento. Inexistência dos vícios alegados. Rejeição. Correção de erro material.

TOMADA DE CONTAS ESPECIAL (TCE)

não atuou.

Trata-se de embargos de declaração opostos pela empresa Porto Construções Ltda. - EPP ao Acórdão 13740/2018-TCU-Primeira Câmara, sob a alegação da ocorrência de contradição, omissão e obscuridade na decisão recorrida.
2.	Inicialmente, os presentes embargos devem ser conhecidos pelo Tribunal, uma vez que foram atendidos os requisitos de admissibilidade previstos no art. 287 do Regimento Interno do TCU.
3.	Quanto ao mérito, de plano, considero que o embargante não conseguiu demonstrar a existência de omissão, obscuridade ou contradição no acórdão recorrido, razão por que entendo que os embargos devem ser rejeitados.
4.		Considero pertinente, de antemão, trazer a jurisprudência assente deste Tribunal (v.g. Acórdão 3339/2013-TCU-Primeira Câmara, 1802/2015-Plenário e 2635/2015-Plenário) acerca das definições dos vícios da omissão, obscuridade e contradição. Posto de forma sucinta, os embargos de declaração têm por objetivo sanar eventual omissão (referente a questões relevantes trazidas pelas partes e não abordadas pelo relator) , obscuridade (dificuldade no entendimento do texto da deliberação que torne incompreensível o comando imposto ou a manifestação de vontade do relator) ou contradição (afirmação conflitante na fundamentação da decisão ou entre esta e a conclusão alcançada pelo relator) .
5.	Quanto à alegação de contradição, alega-se que o acórdão "abona alegações confusas e contraditórias entre si, sem distinguir de forma consistente as responsabilidades da sociedade empresária Porto Construções (terceira contratada) e da Prefeitura Municipal (convenente) , responsável pelo dever de resultado (de por a obra em etapa útil) ".
6.	Como se vê, não foi apontada qualquer contradição nos termos da definição acima mencionada. Não foi apontada contradição entre as razões de decidir (voto do relator) e a decisão (acórdão) . Não há que se falar em contradição na definição de responsabilidades da contratada e da prefeitura. Aliás, o próprio excerto do voto transcrito pelo embargante é suficientemente claro quanto às razões para responsabilização da empresa. Inexiste, portanto, a contradição alegada.
7.	Quando à alegação de omissão, não é apontada qual questão relevante trazida pelas partes não teria sido apreciada pelo relator. O argumento de que o TCU teria deixado de atentar para o fato de que o sistema não ter sido colocado em pleno funcionamento não pode ser imputado à empresa, mas à prefeitura, é uma clara tentativa de rediscussão do mérito do processo, o que não é cabível em sede de embargos de declaração. Portanto, também não foi demonstrada a existência de omissão na decisão recorrida.
8.	Por fim, quanto à arguição de ocorrência de obscuridade no julgado, o recorrente também não consegue apontar objetivamente qual seria o ponto obscuro da decisão. Apenas discorre sobre suposta contribuição para o aumento da insegurança jurídica, por contrariar jurisprudência no sentido de que o órgão de controle não poderia condenar terceiro solidário por presunção de inexecução do objeto do convênio. Trata-se, mais uma vez, da indevida tentativa de rediscutir nos embargos o mérito da matéria tratada nos autos.
	Ante o exposto, manifesto-me por que o Tribunal aprove o acórdão que ora submeto à apreciação deste Colegiado.
TCU, Sala das Sessões Ministro Luciano Brandão Alves de Souza, em 21 de maio de 2019.
AUGUSTO SHERMAN CAVALCANTI 
Relator